【裁判字號】    98,訴,759
【裁判日期】    990126
【裁判案由】    分割共有物
【裁判全文】
臺灣士林地方法院民事判決              98年度訴字第759號
原      告  辛  ○
            戊○○
            丙○○
            丁○○
            己○○
            庚○○
上六人共同
訴訟代理人  陳清進律師
            蔣彥威律師
被      告  新光金屬工業有限公司
法定代理人  甲○○○
訴訟代理人  乙○○
訴訟代理人  傅文民律師
上列當事人間請求分割共有物事件，本院於民國99年1 月12日言
詞辯論終結，判決如下：
    主  文
兩造共有坐落臺北縣淡水鎮○○段八九二地號土地（面積八五四
點七九平方公尺）准予分割。分割方法院為：(一)如附圖一所示Ｂ
部分（面積四二七點三九平方公尺）歸原告取得，並依原告辛○
應有部分為二分之一、原告戊○○、丙○○、丁○○、己○○、
庚○○應有部分各為十分之一之比例、繼續保持共有。(二)如附圖
一所示Ａ部分（面積四二七點四平方公尺）由被告取得。
訴訟費用由原告辛○負擔四分之一，原告戊○○、丙○○、丁○○、己○○及庚○○各負擔二十分之一，被告負擔二分之一。
    事實及理由
一、原告主張：坐落臺北縣淡水鎮○○段892 地號土地（地目：
    道、面積：854.79平方公尺，下稱系爭土地）為兩造共有，
    因協議分割不成，故依民法第823 條第1 項規定，訴請裁判
    分割，並請求優先採變價為分割，倘不能變價分割，則請求
    將附圖一所示Ａ部分歸原告取得，並繼續保持共有；附圖一
    所示Ｂ部分則歸被告取得。
二、被告則稱：同意系爭土地分割，但請求將附圖二所示ａ部分
    分歸被告取得，ｂ部分歸原告取得。
三、按各共有人，除法令另有規定外，得隨時請求分割共有物。
    但因物之使用目的不能分割或契約訂有不分割之期限者，不
    在此限。民法第823 條第1 項定有明文。本件原告為系爭土
    地之共有人，有其等提出之系爭土地登記謄本在卷可證。且
    系爭土地位於竹圍都市計劃範圍內，依規定並無不能分割之
    限制，此有臺北縣淡水地政事務所98年11月17日北縣淡地測
    字第0980015718號在卷足參。依照前開說明，原告自得隨時
    請求分割共有物。而系爭土地之地目雖自民國35年總登記時
    即詮定為「道」地，且附圖三所示(甲)部分現仍供通行使用，
    惟系爭土地總面積854.79平方公尺，其中供通行部分僅占19
    4.84平方公尺，此經臺北縣淡水地政事務所至現場測量製有
    土地複丈成果圖即本院判附圖三可按，且系爭土地並非公共
    設施保留地，亦經原告提出臺北縣淡水鎮公所都市計畫土地
    使用分區（或公共設施用地）證明書為證，尚不能遽認系爭
    土地為道路，不能認依其使用目的不能分割。是原告請求分
    割系爭土地，應予准許。
四、按分割之方法不能協議決定，或於協議決定後因消滅時效完
    成經共有人拒絕履行者，法院得因任何共有人之請求，命為
    下列之分配：(一)以原物分配於各共有人。但各共有人均受原
    物之分配顯有困難者，得將原物分配於部分共有人。(二)原物
    分配顯有困難時，得變賣共有物，以價金分配於各共有人；
    或以原物之一部分分配於各共有人，他部分變賣，以價金分
    配於各共有人。以原物為分配時，因共有人之利益或其他必
    要情形，得就共有物之一部分仍維持共有。民法第824 條第
    2 項、第4 項亦有明定。
五、本件系爭土地以原物分配並非顯有困難，原告請求優先採取
    變賣（價）分割，核與前開法律規定「原物分配顯有困難，
    得變賣共有物」之規定不合，不能採取。本院斟酌兩造聲明
    ，並審酌系爭土地毗鄰之臺北縣淡水鎮○○段891 地號土地
    （下稱891 地號土地）上有被告申請建築之門牌號碼臺北縣
    淡水鎮○○路2 巷35號房屋1 棟，現利用系爭土地如附圖三
    所示(甲)部分對外連絡，以連接臺北縣淡水鎮○○路。而系爭
    土地附圖三(甲)部分通道與非(甲)部分之間，則以具相當高度之
    擋土牆一面相互區隔，非(甲)部分地勢較高，與臺北縣淡水鎮
    ○○路坐落之臺北縣淡水鎮○○段910-6 地號土地（下稱91
    0-6 地號土地）大片相接，落差尚非巨大，且非(甲)部分現在
    雜草叢生，無人使用，此綜觀地籍圖（見簡易卷第32頁）、
    建築改良物勘測結果（見簡易卷第34頁）、附圖三複丈成果
    圖、現場照片（見簡易卷第25頁、第26頁）、衛星雲圖（見
    簡易卷第33頁）即甚為明瞭，亦經本院現場勘驗屬實，製有
    勘驗筆錄在卷可考（見本院卷第21頁至第22頁）。復考量本
    件共有物之性質、經濟效用及全體共有人之利益等一切事項
    ，認為應尊重現況，將附圖一所示部分Ａ分歸被告取得，將
    附圖一所示Ｂ部分歸原告取得，另尊重原告等之意願，將其
    等取得部分，仍依原應有部分之比例，繼續保持共有為適當
    。
六、至原告主張其等應分得附圖一所示Ａ部分，如予採納，將使
    取得附圖一Ｂ部分之被告，須另謀891 地號土地通行之途徑
    ，此使鄰地間之法律關係陷於緊張與變動而不安定。相較於
    由原告取得附圖一Ｂ部分，雖該部分與910-6 地號土地存有
    些許高度落差，造成原告將來須藉道附圖一Ａ部分對外連絡
    ，或另行整地填平與臺北縣淡水鎮○○路之高度落差，所生
    之不便，權衡後，顯然應選擇維護現況，是本件自不宜依原
    告之主張，由其等取得附圖一Ａ部分。另被告主張依附圖二
    將系爭土地分割為ａ、ｂ部分云云，將使分割後之土地部分
    形狀尖銳而狹長，不利於整體之規劃利用，同時損及兩造權
    益及公益，亦不宜僅為完全維護被告通行之現狀，而採此其
    分割方案。
七、綜上所述，本件原告訴訟裁判分割系爭土地，為有理由，應
    予准許，應依法判決如主文。
八、訴訟費用裁判之依據：民事訴訟法第80條之1。
中    華    民    國    99    年    1     月    26    日
                  民事第二庭  法  官  周群翔
以上正本證明與原本無異。
如對本判決上訴須於判決送達後20日內向本院提出上訴狀。
中    華    民    國    99    年    1     月    26    日
                              書記官  阮弘毅

司法院資訊處製作；財團法人民間司法改革基金會備份。
